最高法院刑事判決　　　　　　　　　　　　　　　九十一年度台上字第一二○○號
　　上　訴　人　乙○○
　　選任辯護人　王政琬律師
　　上　訴　人　甲○○
右上訴人等因重利案件，不服台灣高等法院花蓮分院中華民國八十八年十二月十六日
第二審判決 (八十八年度上訴字第二三二號，起訴案號：台灣花蓮地方法院檢察署八
十五年度偵字第三二二八號），提起上訴，本院判決如左：
    主  文
原判決撤銷，發回台灣高等法院花蓮分院。
　　理  由
本件原判決認定上訴人甲○○於民國八十四年七月起，在花蓮縣花蓮市○○路二九○
號受東杰當舖老闆柯文杰 (業經判決確定）之僱用，二人共同基於常業重利之犯意，
乘借款人急迫用錢之際，而陸續貸予如原判決附表 (下稱附表）(一)所示之人，以此方
法而取得與原本顯不相當之重利，柯文杰並以此維生。上訴人乙○○自八十四年十二
月七日與柯文杰結婚後自八十五年三月間起，竟與柯文杰、甲○○共同基於常業重利
之犯意，乘借款人急迫用錢之際，陸續貸予如附表(二)所示之人，以此方法而取得與原
本顯不相當之重利，柯文杰、乙○○並賴此維生。甲○○復承前開常業重利之犯意，
單獨於八十七年二月二十日在東杰當舖以柯富郎（即柯文杰之父）之資金乘鄭莉莉急
迫用錢之際而貸與新台幣 (下同）二十萬元，為柯富郎收取月息一萬八千元與原本顯
不相當之重利等情。因而撤銷第一審之判決，改判論處上訴人等共同乘人急迫貸以金
錢而收取與原本顯不相當之重利罪刑，固非無見。
惟查：(一)、科刑之判決書，其所載事實、理由與所宣告之主文，必互相一致，否則其
判決即難謂非違法。原判決認定上訴人等係基於常業重利之犯意，共同乘人急迫貸以
金錢而收取與原本顯不相當之重利，理由中並論上訴人等所為係成立刑法第三百四
十五條之常業重利罪，惟其主文則僅諭知上訴人等「共同乘人急迫貸以金錢而收取與
原本顯不相當之重利」，並未記載渠等係犯常業重利罪，難認適法。(二)、有罪之判決
書，須將認定之犯罪事實詳記於事實欄，然後於理由內逐一說明其憑以認定之證據，
使事實與理由兩相一致，方為合法。原判決事實記載乙○○自八十五年三月間起與柯
文杰、甲○○共同基於常業重利之犯意，乘借款人急迫用錢之際，陸續貸予如附表(二)
所示之人 (見原判決第二頁第八至十行），乃附表(一)竟記載借款人羅國忠於八十四年
八月間所借三萬元係由乙○○與甲○○共同接洽 (見原判決第十頁)，理由復說明「
被告乙○○參與前開放貸業務，被告甲○○自八十四年七月起與之有犯意聯絡及行為
分擔」 (見原判決第四頁末二行），其事實之記載與理由之說明不相適合，自屬判決
理由矛盾。又附表(二)借款人黃德勝部分所載借款時期 (見原判決第十六頁)，或為「
八十五年中」，或為「八十五年間」，何以八十五年三月間起始具共同犯意之乙○○
，就該部分亦應負共犯之責，原判決未說明其憑以認定之依據及理由，亦有可議。上
訴意旨指摘原判決不當，非無理由，應認有發回更審之原因。至原判決不另為無罪諭
知之乘人急迫，將金錢貸與何文富等三十人部分，基於審判不可分原則，亦應併予發
回。
據上論結，應依刑事訴訟法第三百九十七條、第四百零一條，判決如主文。
中      華      民      國    九十一    年      三      月      七      日
                              最高法院刑事第九庭
                                  審判長法官  陳  炳  煌
                                        法官  陳  正  庸
                                        法官  韓  金  秀
                                        法官  吳  信  銘
                                        法官  徐  文  亮
      右正本證明與原本無異
                                              書  記  官
中      華      民      國    九十一    年      三      月     十二     日
